臺灣高等法院刑事判決
109年度上訴字第4166號
上  訴  人  臺灣士林地方檢察署檢察官
被      告  蔡智傑



上列上訴人因被告違反毒品危害防制條例案件，不服臺灣士林地
方法院109年度審訴字第884號，中華民國109年10月8日第一審判
決（起訴案號：臺灣士林地方檢察署109年度毒偵字第1273號）
，提起上訴，本院判決如下：
    主  文
上訴駁回。
    理  由
一、公訴意旨略以：被告甲○○（下稱被告）基於施用第一級毒品
    海洛因之犯意，於民國109年7月6日下午某時許，在新北市○
    ○區○○路0段00巷0○0號之住處內，以針筒注射方式，施用海
    洛因1次。因認被告涉犯毒品危害防制條例第10條第1項之施
    用第一級毒品罪嫌云云。
二、按起訴之程式違背規定者，應諭知不受理之判決，並得不經
    言詞辯論為之，刑事訴訟法第303條第1款、第307條分別定
    有明文。而施用第一、二級毒品為犯罪行為，毒品危害防制
    條例第10條設有處罰規定。故施用第一、二級毒品者，本應
    科以刑罰。惟基於刑事政策，對合於一定條件之施用者，則
    依同條例第20條之規定，施以觀察、勒戒及強制戒治之保安
    處分。又民國109年1月15日修正公布、同年7月15日施行之
    毒品危害防制條例第20條第3項規定，犯第10條之罪於觀察
    、勒戒或強制戒治執行完畢釋放後，3年後始再犯者，不論
    其行為係在新法施行生效前或施行生效後所為（同條例第35
    條之1第1、2款參照），均應適用同條第1、2項（即應先觀
    察勒戒或強制戒治）之規定，其修法理由謂：施用毒品者具
    「病患性犯人」之特質，並參諸世界各國之醫療經驗及醫學
    界之共識，咸認施用毒品成癮者，其心癮甚難戒除，如觀察
    、勒戒或強制戒治執行完畢釋放後，3年後始再有施用第一
    級、第二級毒品之行為者，足見其有戒除毒癮之可能，宜再
    採以觀察、勒戒方式戒除其身癮及以強制戒治方式戒除其心
    癮之措施，為能放寬觀察、勒戒或強制戒治制度之適用時機
    ，以協助施用者戒除毒癮，爰修正第3項。同條例第23條第2
    項亦配合修正為「觀察、勒戒或強制戒治執行完畢釋放後，
     3年內再犯第10條之罪者，檢察官或少年法院（地方法院少
    年法庭）應依法追訴或裁定交付審理。」可知本次修法對於
    施用毒品者施以觀察勒戒、強制戒治，或依法追訴（或裁定
    交付審理）之適用範圍，係確立初犯為具「病患性犯人」之
    特質應先經一完整之醫療處置，3年內再犯者應依法追訴（
    或裁定交付審理），3年後再犯則裁定觀察勒戒，殆無疑義
    。但對於3犯以上距最近1次觀察勒戒或強制戒治執行完畢釋
    放後，逾3年者，究應適用同條例第20條第3項或第23條第2
    項處理，本次修法未明確規定，惟基於罪刑法定之明確性原
    則、法文之文義解釋，參諸觀察勒戒等治療處置，乃結合醫
    師、觀護人、社工心理諮商等不同領域之專業人員參與之保
    安處分措施，目的除在戒除施用毒品者身癮、心癮之措施外
    ，並企圖重新塑造生活紀律，改變其病態行為，與刑罰之執
    行並不相同，無法以刑罰補充或替代上開醫療處置之特性。
    從而，3犯以上如距最近1次觀察、勒戒或強制戒治執行完畢
    釋放後，已逾3年者，其間縱經判刑、執行，究與觀察勒戒
    或強制戒治已經完整之治療療程不同，無法補充或替代上開
    之醫療處置，均應再予觀察勒戒之機會，方為適法；又毒品
    危害防制條例第20條第3項及第23條第2項所謂「3年後（內
    ）再犯」，應跳脫以往窠臼，以「3年」為期，建立「定期
    治療」之模式。其規定中所謂「3年後再犯」，只要本次再
    犯（不論修正施行前、後）距最近1次觀察、勒戒或強制戒
    治執行完畢釋放，已逾3年者，即該當之，不因其間有無犯
    第10條之罪經起訴、判刑或執行而受影響。（最高法院109
    年度台上字第3240號判決意旨、刑事大法庭109年度台上大
    字第3826號裁定意旨參照）。是依新法之規定，被告施用毒
    品犯行係於最近一次觀察、勒戒或強制戒治執行完畢後3年
    後再犯者，應先經觀察、勒戒，則檢察官若未將被告先送勒
    戒處所觀察、勒戒，而逕行起訴或聲請簡易判決處刑，其起
    訴程序顯係違背規定，法院自應諭知不受理之判決。
三、經查：被告前因施用毒品案件，經依臺灣板橋地方法院（後
    更名為臺灣新北地方法院）94年度毒聲字第2264號裁定送勒
    戒處所觀察、勒戒後，認無繼續施用毒品之傾向，於94年12
    月7 日執行完畢釋放出所，並經臺灣板橋地方法院檢察署（
    後更名為臺灣新北地方檢察署）檢察官以94年度毒偵字第66
    53號案件為不起訴處分確定，復於上開觀察、勒戒執行完畢
    釋放後，再犯另案施用毒品案件等情，有本院被告前案紀錄
    表在卷（本院卷第61至111頁）可查。查被告於109年7月6日
    下午某時許，再犯本案之施用第一級毒品犯行，顯與其最近
    1次因施用毒品而經觀察、勒戒執行完畢釋放之94年12月7日
    相距已逾3年，依前述規定及說明，本案即應再予觀察、勒
    戒或強制戒治。雖檢察官前依修正前毒品危害防制條例規定
    提起公訴，起訴程序固未違背當時之規定，然依新修正之毒
    品危害防制條例規定，本案已不得追訴，檢察官逕行起訴，
    其起訴程序即已違背規定，且無從補正，自應諭知不受理判
    決。原審本於同上見解，為公訴不受理之判決，經核並無違
    誤。
四、檢察官上訴意旨雖略以：
　㈠依新法規定，觀察、勒戒或強制戒治執行完畢釋放後，「三年後
    再犯」施用毒品罪者，固應適用觀察、勒戒及強制戒治之規
    定；而新法所謂「三年後再犯」，是否僅限於二犯施用毒品
    罪者或兼含三犯以上之情形，法條本文並未敘明。然觀諸本
    次修法之立法理由僅提及：「…如觀察、勒戒或強制戒治執行完
    畢釋放後，三年後始再有施用第一級、第二級毒品之行為者，
    足見其有戒除毒癮之可能，宜再採以觀察、勒戒方式戒除其身
    癮及以強制戒治方式戒除其心癮之措施…」等語，且本次修
    法僅將原條文中之「五年」修改縮短為「三年」，從而過去實
    務見解就本條原條文中何謂「五年後再犯」之解釋意旨應仍有
    適用。是行為人若係第三次（含以上）犯施用毒品犯行，且距
    第一次犯之觀察、勒戒或強制戒治執行完畢釋放後已逾三年，
    然因其於釋放後三年內已曾經再犯施用毒品犯行（即已於「三
    年內再犯」），顯見其再犯率甚高，原實施觀察、勒戒或強制戒
    治，已無法收其實效，即應依同條例第十條之規定處罰。被
    告前因施用毒品案件，於94年12月7日觀察勒戒執行完畢釋
    放後，業於3年內再犯多次施用毒品犯行，是被告本案犯行
    ，顯非「初犯」或「三年後第二次犯」，應無觀察勒戒程序
    之適用，原審諭知公訴不受理，容有未洽云云。
　㈡惟查：被告於前開觀察、勒戒執行完畢後，縱曾於該觀察、
    勒戒執行完畢後之3年內因犯施用毒品罪並經刑事處罰，亦
    非新修正毒品危害防制條例第23條第2項之追訴前提要件，
    對於起訴要件之審查自不生影響，理由已見前述（最高法院
    刑事大法庭109年度台上大字第3826號裁定意旨參照）。是
    檢察官上訴執此指摘原判決不當，自非有據。從而，檢察官
    之上訴為無理由，應予駁回，並不經言詞辯論為之。
據上論斷，應依刑事訴訟法第368條、第372條，判決如主文。
本案經檢察官王乙軒提起公訴。
中　　華　　民　　國　　109 　年　　11　　月　　30　　日
                  刑事第十九庭  審判長法　官  曾淑華
                                      法　官  王美玲
                                      法　官  許文章
以上正本證明與原本無異。
如不服本判決，應於收受送達後20日內向本院提出上訴書狀，其
未敘述上訴之理由者並得於提起上訴後20日內向本院補提理由書
（均須按他造當事人之人數附繕本）「切勿逕送上級法院」。
                                      書記官  范家瑜
中　　華　　民　　國　　109 　年　　11　　月　　30　　日